【裁判字號】    90,易,648
【裁判日期】    900620
【裁判案由】    違反水利法等
【裁判全文】
臺灣臺中地方法院刑事判決                            九十年度易字第六四八號
    公  訴  人  臺灣臺中地方法院檢察署檢察官
    被      告  甲○○
右列被告因違反水利法等案件，經檢察官提起公訴（八十九年度偵字第一五二○三號
），本院判決如左：
    主  文
甲○○無罪。
    理  由
一、公訴意旨詳如附件起訴書所載。
二、公訴人認被告甲○○涉有違反水利法及刑法第三百二十條第二項之竊佔罪嫌，無
    非以被告堆置砂石之地點係在台中縣和平鄉大甲溪大茅埔段河川區域行水區內未
    經登錄之河川公地，為經濟部水利處第三河川局查獲，有經濟部水利局第三河川
    局函、該局現場勘查紀錄、現場照片、地籍圖等附卷可稽等語，為其論據。訊據
    被告甲○○固不諱言有在台中縣和平鄉大甲溪大茅埔段河川區域行水區內堆置砂
    石之事實，惟堅決否認有右揭違反水利法及竊佔犯行，並辯稱：堆置砂石之處所
    係大甲溪第六工區聯合管理公司「頂和平砂石開發股份有限公司」（下稱頂和平
    公司）向案外人丁○○、乙○○承租，供被告所經營之「僑泰砂石開發有限公司
    」（下稱僑泰公司）堆置砂石使用之河川地，非竊佔，而被告堆置砂石並未影響
    水流，並無致生公共危險之客觀事實存在等語。
三、按犯罪事實應依證據認定之，無證據不得推定犯罪事實；又不能證明被告犯罪或
    其行為不罰者，應諭知無罪之判決，刑事訴訟法第一百五十四條、第三百零一條
    第一項分別定有明文。
  (一)按刑法第三百二十條第二項竊佔他人之不動產罪，係以在他人不知之間占有他人
    之不動產，為其犯罪構成要件；如已事先經監管權人之同意而為占有、使用，即
    無成立刑法竊佔罪之餘地，至於該監管權人對外權利有無受限或是否擅權處理，
    要係該監管權人與所有權人或其他有權人之內部關係，不能據以逕認第三人觸犯
    竊佔罪責。經查：被告固在台中縣和平鄉大甲溪大茅埔段河川區域行水區內堆置
    砂石約八至十萬立方公尺、面積約達三公頃，而其所堆置之砂石，絕大部分確係
    堆置在台中縣東勢鎮○○○段一○四三之一四地先大甲溪河川公地上，少部分堆
    置在同段一○四三之一二地先大甲溪河川公地上，另有少部分雖逾越上揭一○四
    三之一四地先河川公地之範圍，而堆置於未經編列、登錄之河川公地上，然其數
    量約為堆置面積之百分之十左右，業據證人即經濟部水利處第三河川局（下稱第
    三河川局）河川巡守員丙○○結證甚明，並有第三河川局就被告堆置砂石位置暨
    前揭台中縣東勢鎮○○○段一○四三之一二地先、同段一○四三之一四地先大甲
    溪河川公地相對位置所測繪之地籍圖附於本院卷可稽；再被告堆置砂石之前揭台
    中縣東勢鎮○○○段一○四三之一二地先、同段一○四三之一四地先大甲溪河川
    公地，於八十九年三月二十七日第三河川局依丁○○、乙○○之申請而前往勘驗
    時，現場僅整平尚未種植使用，於勘驗無訛後，方由頂和平公司向丁○○、乙○○承租其等分別向第三河川局申請種植使用許可之河川公地，以供被告所經營之
    僑泰公司堆置砂石使用等情，業據證人即頂和平公司負責人戊○○、證人即上開
    河川公地申請種植使用權人丁○○、乙○○到庭結證屬實，並有第三河川局九十
    年五月九日經（九○）水利三管字第○九○○二○○九八七號函送之會勘紀錄、
    土地租賃契約書、經濟部水利處第三河川局河川公地種植使用許可書各二紙在卷
    可按，被告辯稱砂石係堆置在向案外人丁○○、乙○○所承租之河川公地上，尚
    堪採信；雖證人丁○○、乙○○將其等申請種植使用許可之河川公地出租於他人
    使用，違反經濟部水利處第三河川局河川公地種植使用許可書第三條所定非經許
    可不得變更使用目的之規定，然此乃係第三河川局是否以丁○○、乙○○擅自變
    更使用目的而依法收回上揭河川公地之問題，被告使用上開河川公地堆置砂石，
    既係經上開河川公地申請使用人之許可，自與刑法竊佔罪之構成要件有間，揆諸
    前揭說明，要屬明灼。至被告堆置之砂石雖有少部分逾越上揭一○四三之一四地
    先河川公地之範圍，而堆置於未經編列、登錄之河川公地上，然其數量約為堆置
    面積之百分之十，已如前述，而依卷附證人丁○○、乙○○所取得之經濟部水利
    處第三河川局河川公地種植使用許可書所示，證人丁○○、乙○○向第三河川局
    申請河川公地種植使用許可之台中縣東勢鎮○○○段一○四三之一二地先面積為
    一．五九一八公頃、同段一○四三之一四地先面積為二．八六七四公頃，合計面
    積達四．四五九二公頃，被告所堆置之砂石佔用河川公地之面積約僅三公頃，參
    照上揭第三河川局就被告堆置砂石位置與前揭二筆土地相對位置所測繪之地籍圖
    所示，其中台中縣東勢鎮○○○段一○四三之一二地先河川公地上絕大部分尚未
    堆置砂石，同段一○四三之一四地先河川公地上亦尚有約三分之一土地未堆置砂
    石，被告既尚有約一．五公頃之空地可供使用，顯無竊佔河川公地堆置砂石之必
    要，再由上開地籍圖所示，被告堆置砂石逾越上揭一○四三之一四地先河川公地
    範圍部分，略係沿上揭一○四三之一四地先南側及西側地籍線越出該河川公地，
    更足見被告應係未辨明上揭一○四三之一四地先河川公地之確實範圍所在以致越
    界堆置砂石，於被告之主觀上應無為自己不法利益之意圖甚明。
  (二)又違反水利法第七十八條第一項各款之規定，應依同法第九十二條之一處罰，而
    水利法第九十二條之一第一項後段，因違反主管機關為保護水道，禁止在行水區
    堆置砂石，致生公共危險罪，係採具體危險制，雖非必已使堤岸潰決，人、畜、
    房屋淹沒，始得謂已生具體之危險，然仍應依社會一般之觀念客觀的認定，有無
    發生妨礙水流之具體事實為必要，例如使水流改道或侵蝕護岸等具體危險之事實
    。查被告雖有在前揭河川地上堆置砂石之事實，而被告前開堆置砂石之河川公地
    固經劃入大甲溪行水區之範圍內，然被告堆置砂石之河川公地係經證人丁○○、
    乙○○分別向第三河川局申請並取得種植使用許可之河川公地，已詳如前述，而
    第三河川局於決定人民承租河川公地供種植使用時，除需考量不得距橋樑過近以
    免影響橋樑安全外，並需距水道有相當之距離，以免大水來時改變水道，並緊鄰
    被告堆置砂石處所前後之河川公地，均係經第三人向第三河川局申請種植使用之
    河川公地，且事實上均供為種植桃樹之用，其上桃樹已種植十多年，高度約有一
    米多，果園設有便道，未曾被大水沖毀過，甚且於八十九年間「象神颱風」來襲
    時，大甲溪之水流亦未到達被告堆置砂石之處等情，亦據證人丙○○於本院審理
    中結證綦詳，足見被告雖有在行水區內之河川地上堆置砂石之事實，然迄並無妨
    礙水流或侵蝕護岸之具體事實發生，則被告所為尚無致生公共危險之情事，顯與
    水利法第九十二條之一第一項後段之規定有間，揆諸上開說明，要難以該罪相繩
    。
  (三)綜據上述，被告所為與刑法第三百二十條第二項、水利法第九十二條之一第一項
    後段規定之構成要件均尚有未合，此外，復查無其他積極證據足資證明被告有公
    訴人所指之犯行，依法自應為被告無罪之諭知。
據上論斷，應依刑事訴訟法第三百零一條第一項，判決如主文。
中      華      民      國      九十      年      六      月    二十    日
                                  臺灣臺中地方法院刑事第二庭
                                        法  官  呂  麗  玉
右正本證明與原本無異。
如不服本判決，應於判決送達後十日內向本院提出上訴狀，上訴於臺灣高等法院臺中
分院( 須附繕本 )。
                                        書記官
中      華      民      國      九十      年      六      月    二十    日


司法院資訊處製作；財團法人民間司法改革基金會備份。
